【裁判字號】    97,訴,2885
【裁判日期】    980408
【裁判案由】    地價稅
【裁判全文】
臺北高等行政法院判決
                                      97年度訴字第2885號
                              .
原      告  東鼎液化瓦斯興業股份有限公司
代  表  人  甲○○
被      告  桃園縣政府地方稅務局
代  表  人  黃興旺(局長)
訴訟代理人  乙○○
上列當事人間因地價稅事件，原告不服桃園縣政府中華民國97年
9月15日府法訴字第0970119143號訴願決定，提起行政訴訟。本
院判決如下：
    主  文
原告之訴駁回。
訴訟費用由原告負擔。
    事  實  及  理  由
一、事實概要：原告所有坐落桃園縣觀音鄉○○段新坡下小段11
    4-1 地號及大潭段小飯壢小段1124-1地號、大潭小段256-1
    地號、塘尾小段313-1 地號等4 筆土地( 下稱系爭土地) ，
    經被告按一般用地稅率課徵96年度地價稅計新台幣( 下同)5
    ,682,393元。原告不服，以系爭土地符合土地稅減免規則第
    12條規定，應免徵地價稅為由，申請復查未獲變更，提起訴
    願亦經決定駁回後，遂提起本件行政訴訟。
二、原告起訴主張：
    (一)查系爭土地原為未登錄之海域地，原告依促進產業升級條
      例第23條規定，以興辦工業人申請報編開發為觀塘工業區
      ，經經濟部核准，計畫將原未開發之海域地，先進行海埔
      地造地工程，俟新生之工業用地形成，再依核定計畫興建
      廠房、辦公室及道路等相關設施。因此，原告於90年9 月
      取得該海域地土地，同年11月正式開工，積極進行填海造
      地工程，然原告因投標台電大潭電廠天然氣供應標失利，
      致海埔地造地工程中途暫停，工業局乃自94年6 月1 日起
      廢止該海埔地造地施工計畫及許可。迄今，系爭土地的現
      場仍屬海域地，由於新生之工業用地尚未形成，尚無法依
      核定計畫興建廠房、辦公室及道路等相關設施，故依土地
      之實體觀之，系爭土地為海域地，無法立即作工業用地之
      使用，應符合土地稅減免規則第12條因環境限制及技術上
      無法使用之免徵地價稅的條件。
    (二)次查，系爭土地為非都市土地，依非都市土地使用管制規
      則第4條及第6條規定，系爭土地之使用地類別尚未編定的
      情況下，依規定未達申請容許使用項目及許可使用細目的
      條件，以興建廠房、辦公室及道路等相關設施，證明其確
      實是依法無法使用的土地，符合免徵地價稅的條件。是故
      ，依實體現況及土地登記記載，證實系爭土地符合因環境
      限制及技術上無法使用之土地，應免徵地價稅，然被告卻
      將適用可使用土地的一般土地稅率核定於無法使用的系爭
      土地，不合理且與事證不合，有違租稅公平及量能課稅之
      實質課稅原則。
    (三)系爭土地是否符合環境限制及技術上無法使用而免徵地價
      稅，稽徵機關應會同會辦機關實地勘察，為土地稅減免規
      則第23條第1 項所明定，被告未依該規定於原告申請免徵
      後會同會辦機關辦理實地勘察是事實，即使被告稱已於96
      年3 月23日派員現勘，但依其勘查過程未有會辦機關會同
      做事實認定；且其製作之勘查紀錄，缺少前開減免規則第
      23條第2 項規定之事項，足證被告未依法定程序行政，明
      顯違反租稅法律主義的基本精神。
    (四)被告認定系爭土地不符合上開減免規則第12條規定，係「
      因經濟部工業局(下稱工業局)自94年6月1日起廢止該工業
      區之海埔地造地施工計畫及許可」「本件土地開發案係經
      工業主管機關經濟部核准訂有開發期間及範圍之計畫案，
      系爭土地自應按計畫進行開發利用，亦未辦理計劃變更作
      業或向經濟部工業局申請展期，係原告未積極按預定工期
      開發填築，應作為而不作為，致土地無法改變或消極閒置
      ，…故系爭土地不符土地稅減免規則第12條所規定」。惟
      依規定，土地是否免徵地價稅應只作「是否無法使用」之
      事實認定，對造成無法使用的原因非認定之範圍，被告以
      「應作為而不作為」為由否准，已增加法律所無之限制，
      違反租稅法律主義之原則。
    (五)再者，課稅應以積極之事證為基礎依法核課。每年度地價
      稅的核定是以該土地當年度的使用狀況為事證，課以適當
      稅率，基本上，適用一般土地稅率的土地，其狀況為可使
      用於興建房屋等用途，而系爭土地的現況仍是海域地，在
      未完成填海造地工程，產出新生工業用地之前，無法用以
      興建廠房等相關設施，其現況是無法使用的土地，被課以
      一般用地稅率與事證不合；同時被告確知是海域地卻課以
      一般用地稅率，違反行政程序法第9 條規定。又原告依系
      爭土地之現況申請免徵地價稅，被告未依系爭減免規則第
      23條規定完成法定程序，並取得會辦機關出具之現場勘查
      報告之前，即自行認定並否准原告免徵地價稅之申請，與
      法不合，則被告依職權應為調查而不為，違反行政程序法
      第36條規定。
    (六)原告前於97年11月17日及97年12月12日依土地法第195 條
      規定，向財政部申請免徵地價稅，業經財政部賦稅署以97
      年12月29日台稅中二發字第0970477308號書函，明確裁示
      應依系爭減免規則第12條規定認定，並要求被告查明系爭
      土地「在填海造地未完成前，無法在海域地上興建工廠等
      工業區設施」之實情。換句話說，依前揭賦稅署之裁示，
      被告否准本件所採用之法規，應重新檢討其適法性。而被
      告稱系爭土地原適用土地稅法第18條第1 項工業用地特別
      稅率，因特別稅率之減免原因消滅，依系爭減免規則第24
      條規定，改按一般用地稅率課徵，並援引土地稅法第14條
      規定：「凡已規定地價者，應課徵地價稅，不因使用地類
      別尚未編定而免徵。」而否准原告免稅之申請，其所採用
      之法條不符前揭賦稅署裁示，亦違反租稅法律主義原則。
    (七)系爭土地現況是海域地，非建地，應符合減免規則第12條
      規定，被告卻按一般用地稅率課徵，顯適用稅率不當。蓋
      系爭土地原為未登錄之海域地，經原告申請核准，計畫開
      發為觀塘工業區，須先進行填海造地工程，俟產出供工業
      區用之新生建地，才可依核定計畫興建工廠及相關設施等
      。復依財政部賦稅署前揭函指示被告查明系爭土地「在填
      海造地未完成前，無法在海域地上興建工廠等工業區設施
      ，申請免徵地價稅案，請查明實情，依法核辦逕復。」再
      依前揭衛星照現況圖所示，系爭土地確實是「在填海造地
      未完成前，無法在海域地上興建工廠等工業區設施」，足
      證系爭土地在未造出建地前，確實是環境限制及技術上無
      法使用之海域土地，應符合系爭減免規則第12條規定免徵
      地價稅等語，而聲明請求判決撤銷訴願決定及原處分。
三、被告則以：
    (一)查系爭土地93及94年度原依土地稅法第18條規定，按工業
      用地稅率課徵地價稅在案，惟依經濟部工業局95年1 月24
      日工地字第09500017930 號函所載，經濟部自94年6 月1
      日起廢止系爭土地之海埔地造地施工計畫及許可，及被告
      於96年3 月23日派員現場勘查紀錄所示，系爭土地除大潭
      小段256-1 地號及小飯壢小段1124-1地號土地間一小部分
      無償臨時供台電公司出資興建大潭電廠溫排水渠道使用外
      ，現場並無其他工程進度，因減免原因自94年6 月1 日起
      消滅，按財政部80年5 月25日台財稅第801247350 號函規
      定，被告遂自95年起恢復按一般用地稅率課徵地價稅在案
      ，合先說明。
    (二)按土地稅法第14條規定，凡已規定地價者，應課徵地價稅
      ，不因使用地類別尚未編定而免徵，原告之主張顯有誤解
      ；又依土地稅減免規則第12條前段規定，准予免稅應具備
      ：(1)因山崩、地陷、流失、沙壓等環境限制；及(2)技術上
      無法使用。原告自應檢附有關證明文件證明之，惟原告僅
      主張系爭土地迄今仍屬海域用地，尚需經過土壤改良、填
      海造地等過程，始得使用云云。惟依經濟部工業局上揭函
      所示：「說明：……二、經查東鼎液化瓦斯興業股份有限
      公司開發觀塘工業區之海埔地造地工程，前經本局90年8
      月20日……通過同意開發及施工，…預計5 年開發完成；
      該工程於90年11月12日正式開工，迄今本局未曾核准該公
      司展延工期等相關申請在案，先予敘明。三、依該公司每
      月陳報之施工月報資料，……；因該工程進度停頓，且該
      公司亦未辦理計畫變更作業，本局已自94年6 月1 日起廢
      止該工業區之海埔地造地施工計畫及許可。」及依原告之
      「造地施工管理計畫」之規劃，系爭土地應係按計畫進行
      開發利用之土地，惟原告未積極按預定工期開發填築，故
      系爭土地非不得予以開發使用，乃其工程延宕致無以續行
      開發，此非屬技術上無法克服之問題，核與上開減免規則
      第12條所規定「技術上無法使用」，即有未合。
    (三)又被告因原告主張系爭土地應符合上開減免規則第12條規
      定之疑義，經函請財政部94年10月27日以台財稅字第0940
      4780740號函復：「說明：二、……旨揭4筆海域土地既經
      規定地價，應依土地稅法第14條規定課徵地價稅，至其有
      無土地稅法第18條第1項第1款所規定工業用地稅率之適用
      問題，請貴處…查明實情依法核處。三、……旨揭4 筆土
      地，目前大部分仍屬海域範圍，其有無東鼎公司所主張該
      土地於填海造地過程中無法使用，而符合上開減免條文規
      定……；抑或得適用後揭本部函之新生地免徵地價稅5 年
      之規定，因涉及事實認定問題，應由貴處洽相關之主管機
      關查明後，本於職權依法徵免地價稅。」被告復依工業局
      上揭函所載，經濟部自94年6 月1 日起廢止系爭土地之海
      埔地造地施工計畫及許可；且被告於96年3 月23日派員現
      場勘查，系爭土地除大潭小段256-1 地號及小飯壢小段11
      24- 1 地號土地間一小部分無償臨時供台電公司出資興建
      大潭電廠溫排水渠道使用外，現場並無其他工程進度，故
      原告主張被告就系爭土地是否適用免稅規定所涉及事實認
      定問題，未依法定程序洽相關之主管機關查明認定，而增
      加法規所無的限制條件，有違行政程序法第9 條、第36條
      規定云云，應有誤解。
    (四)又依原告之「造地施工管理計畫」施工月報表，系爭土地
      應係按計畫進行開發利用之土地，惟其未按預定工期開發
      積極填築，而無法促進系爭土地有效使用及發展經濟帶動
      地區發展，亦有違土地稅法第6 條規定之意旨及租稅公平
      原則。綜上，被告核定其96年地價稅計5,682,393 元，並
      無違誤等情置辯，而聲明請求判決駁回原告之訴。
四、本件原告所有系爭土地，原經被告依土地稅法第18條規定按
    工業用地稅率課徵93及94年度地價稅，嗣因工業局自94年6
    月1 日起廢止系爭土地之海埔地造地施工計畫及許可，被告
    以減免原因消滅，自95年度起恢復按一般用地稅率課徵系爭
    土地地價稅在案。又原告前於96年9 月17日向被告申請依土
    地稅減免規則第12條規定，免徵96年度地價稅，業經被告以
    96年10月3 日桃稅壢壹字第0960024437號函覆否准所請，被
    告乃按一般用地稅率課徵系爭土地96年度地價稅5,682,393
    元之事實，為兩造所不爭，並有被告就系爭土地93、94年度
    地價稅所為復查決定書、被告所屬中壢分處95年11月30日桃
    稅壢壹字第0950508610號函、96年度地價稅繳款書附原處分
    卷1-7 、61頁暨原告之地價稅減免申請書及被告前開覆函附
    訴願卷35、36頁可按，堪認定為真實。
五、故本件之爭執，在於被告按一般用地稅率課徵系爭土地96年
    度地價稅是否合法？及系爭土地是否符合土地稅減免規則第
    12條減免之要件？經查：
    (一)按「為發展經濟，促進土地利用，增進社會福利，對於國
      防、政府機關、公共設施、騎樓走廊、研究機構、教育、
      交通、水利、給水、鹽業、宗教、醫療、衛生、公私墓、
      慈善或公益事業及合理之自用住宅等所使用之土地，及重
      劃、墾荒、改良土地者，得予適當之減免；其減免標準及
      程序，由行政院定之。」「已規定地價之土地，除依第22
      條規定課徵田賦外，應課徵地價稅。」土地稅法第6 條、
      第14條分別定有明文。
    (二)次按，「因山崩、地陷、流失、沙壓等環境限制及技術上
      無法使用之土地，或在墾荒過程中之土地，地價稅或田賦
      全免」「依第7 條至第17條規定申請減免地價稅或田賦者
      ，公有土地應由管理機關，私有土地應由所有權人或典權
      人，造具清冊檢同有關證明文件，向直轄市、縣（市）主
      管稽徵機關為之。」及「合於第7 條至第17條規定申請減
      免地價稅或田賦者，應於每年（期）開徵40日前提出申請
      ；逾期申請者，自申請之次年（期）起減免。減免原因消
      滅，自次年（期）恢復徵收。」亦為行政院依前揭法條授
      權訂定之土地稅減免規則第12條、第22條前段及第24條第
      1 項所明定。
    (三)故由上揭規定可知，土地所有權人如認其土地具有土地稅
      減免規則第7 條至17條之減免事由，應於法定期間主動提
      出申請，經稽徵機關審核認定合於規定後，始有於當年度
      按優惠稅率課徵或免徵地價稅之適用。查原告所有系爭土
      地，因適用工業用地優惠稅率之原因消滅，已自95年度起
      恢復按一般用地稅率課徵系爭土地地價稅；且原告前於96
      年9 月17日向被告申請依土地稅減免規則第12條規定，免
      徵96年度地價稅，業經被告以96年10月3 日桃稅壢壹字第
      0960024437號函覆否准所請在案，已如前述，則被告按一
      般用地稅率課徵系爭土地96年度地價稅5,682,393 元，於
      法並無不合。
    (四)況揆諸土地稅法第6 條立法意旨，係為發展經濟，促進土
      地利用，增進社會福利等目的，乃予以土地稅之減免。土
      地稅減免規則第12條前段係屬特殊情況之土地，准予免徵
      地價稅之規定，其造成地陷、流失、沙壓等環境限制原因
      ，因係特殊外力（包括人為或自然災害）造成，致土地無
      法利用，方予減免土地稅；若原即係應依計劃開發上開特
      殊情況之土地，因開發者工程延宕致無以續行開發，致該
      應開發之土地仍保持限制原因無法使用之狀態，即難謂係
      特殊原因造成，蓋開發者既未改良土地，若予以免徵，將
      與土地稅法第6 條為發展經濟，促進土地利用，增進社會
      福利減免土地稅之立法意旨有違。
    (五)又審諸前揭土地稅減免規則第12條前段前段規定，以該規
      定准予免稅之要件，應具備(一)因山崩、地陷、流失、沙壓
      等環境限制及(二)技術上無法使用。惟查：
      1.依工業局95年1 月24日工地字第09500017930 號函所載
        ：「說明：……二、經查東鼎液化瓦斯股份有限公司(
        即原告) 開發觀塘工業區之海埔地造地工程，前經本局
        90年8 月20日『觀塘工業區開發計畫海埔地工業區造地
        施工管理計畫書審查』會議通過同意開發及施工，核可
        開發面積為230 公頃，預計5 年開發完成；該工程於90
        年11月12日正式開工，迄今本局未曾核准該公司展延工
        期等相關申請在案，先予敘明。三、依該公司每月陳報
        之施工月報資料，該工程規劃分3 期填築，在第1 期造
        地工程部分預計填築80公頃，92年5 月至93年7 月間，
        每月開發累計施工進度均為18.7% ，93年7 月至94年5
        月間，每月累計施工進度皆為18.8% ；因該工程進度停
        頓，且該公司亦未辦理計畫變更作業，本局已自94年6
        月1 日起廢止該工業區之海埔地造地施工計畫及許可。
        」( 見原處分卷第40頁) ，是系爭土地之海埔地造地施
        工計畫及許可，已自94年6 月1 日起經工業局廢止；且
        被告先後於94年5 月3 日、96年3 月23日派員會同原告
        至系爭土地現場勘查結果，除其中大潭小段256-1 地號
        及小飯壢小段1124-1地號土地間一小部分（約410 公尺
        ×100 公尺=4.1公頃）無償臨時供台電公司出資興建大
        潭電廠溫排水渠道使用外，現場並無其他工程進度，亦
        有上開勘查紀錄及現場照片可稽( 見原處分卷第20-39
        頁) ，堪信為真正。
      2.故依上開事證，本件土地開發案既經工業主管機關工業
        局核准訂有開發期間及範圍之計畫案，則系爭土地雖屬
        海域用地，即非特殊原因山崩、地陷、流失、沙壓等環
        境限制之土地，應可認定；且依原告呈報之開發計畫，
        系爭土地非不得予以開發使用，乃其工程延宕致無以續
        行開發，非屬技術上無法克服之問題，亦與土地稅減免
        規則第12條所定「技術上無法使用」之要件不合。又依
        前述，工業局核准本件土地開發案已訂有開發期間及範
        圍之計畫案，原告自應按計畫進行開發利用，原告未積
        極按預定工期開發填築，亦未辦理計畫變更作業或向工
        業局申請展延工期，係原告應作為而不作為，致土地無
        法改變或消極閒置，無法促進土地有效使用及發展經濟
        帶動地區發展，亦違反土地稅法第6 條規定意旨，足見
        系爭土地非屬土地稅減免規則第12條前段規定環境限制
        及技術上無法使用之土地，原告以系爭土地仍屬海域用
        地，在未完成填海造地前，事實上無法使用，主張已符
        合上揭減免規則第12條前段規定應免徵地價稅云云，自
        非可採。
    (六)至被告援引之賦稅署97年12月29日台稅中二發字第097047
      7308號書函，係因原告前依土地法第195 條規定向財政部
      申請系爭土地免徵地價稅，賦稅署乃以前開函覆原告及被
      告略以：「平均地權條例係土地法之特別法，土地稅法就
      地價稅減免特定事項與土地法同有規定，依特別法優於普
      通法之原則，應優先適用。本案土地可否免徵地價稅，自
      應依平均地權條例第25條、土地稅法第6 條及土地稅減免
      規則第12條規定認定，而無土地法第195 條規定之適用。
      」等語，係核釋系爭土地可否免徵地價稅，應依土地稅減
      免規則第12條之規定認定，尚無土地稅法第195 條之適用
      ，並以地價稅之核課屬被告職權，乃以前開函請被告依法
      查明核辦逕復原告；又被告係依上開事證認系爭土地不符
      合土地稅減免規則第12條規定，前以上開96年10月3 日函
      否准原告之申請，而按一般用地稅率課徵系爭土地96年度
      地價稅，已如前述，自無違反賦稅署前揭書函意旨可言，
      至原告不服被告之否准處分及本案96年度地價稅課稅處分
      ，亦已循行政爭訟程序請求救濟，原告執賦稅署前開函要
      求被告應重新審查認定，並指摘被告未依該函裁示法規辦
      理而增加法規所無之限制，與租稅法律主義不合云云，顯
      係誤解該書函意旨，亦無足採。
六、綜上所述，原告之主張，均無足採。被告以系爭土地不符土
    地稅減免規則第12條之規定，依土地稅法第14條規定，按一
    般用地稅率課徵系爭土地地價稅，於法並無違誤，訴願決定
    予以維持，亦無不合，原告仍執前詞，訴請撤銷，為無理由
    ，應予駁回。
據上論結，本件原告之訴為無理由，爰依行政訴訟法第98條第1
項前段，判決如主文。
中    華    民    國    98    年     4    月    8     日
                    臺北高等行政法院第二庭
                              審判長法  官  徐瑞晃
                                    法  官  陳金圍
                                    法  官  蕭惠芳
上為正本係照原本作成。
如不服本判決，應於送達後20日內，向本院提出上訴狀並表明上
訴理由，如於本判決宣示後送達前提起上訴者，應於判決送達後
20日內補提上訴理由書（須按他造人數附繕本）。
中    華    民    國    98    年     4    月    8     日
                                    書記官   李淑貞


司法院資訊處製作；財團法人民間司法改革基金會備份。
